臺灣臺北地方法院民事判決　　　　　　　　　　　　九十三年度重訴字第八一九號
　　原　　　告　交通部台灣鐵路管理局
　　法定代理人　丙○○
　　訴訟代理人　龔維智　　律師
　　複 代 理人　甲○○
　　被　　　告　乙○○
右當事人間請求返還房屋及不當得利等事件，本院於民國九十三年七月二十二日言詞
辯論終結，判決如左：
    主      文
被告應將座落於台北市○○區○○段一小段七一六地號土地上之建物及門牌號碼台北
市中正區○○○街三之二號一、二層房屋遷讓返還予原告，並自民國九十三年七月十
四日起至返還房屋之日止，按月給付原告新台幣參萬伍仟肆佰玖拾捌元。
訴訟費用由被告負擔。
本判決於原告以新台幣貳佰捌拾伍萬元供擔保後，得假執行。
    事      實
甲、原告方面：
一、聲明：
  (一)被告應將座落於台北市○○區○○段一小段七一六地號土地上之建物及門牌號碼
    台北市中正區○○○街三之二號一、二層房屋遷讓返還予原告，並自起訴狀繕本
    十八元。
  (二)原告願供擔保，請准宣告假執行。
二、陳述：本件座落於台北市○○區○○段一小段七一六地號土地上之建物及門牌號
    碼台北市中正區○○○街三之二號一、二層房屋（下稱系爭房地）為中華民國所
    有，原告為系爭房地之管理機關，此有土地、建物登記謄本可稽。又被告乙○○
    於民國（下同）五十九年任職原告機關，配住系爭房屋為宿舍，嗣於六十二年調
    職臺灣省交通處，七十一年自該處退休，迄今仍居住於系爭房屋。惟按行政院人
    事行政局六十二年二月十九日臺（）人政肆字第三○八五號函釋可知，公務人
    員退休後，准予暫時續住之宿舍，應以產權屬退休時服務機關所經配著者為限。
    然被告之退休單位為臺灣省交通處而非原告機關，而系爭房屋既非被告之退休單
    位所有，依前開函釋可知，被告不符續住系爭宿舍之要件，且因任職關係配住宿
    舍之法律關係為使用借貸，參酌最高法院九十一年度台上字第一九二六號判決意
    旨可知，原告得以本起訴狀向被告為終止兩造借貸關係之意思表示，並得依民法
    第四百七十條、同法第七百六十七條規定，請求被告返還系爭房屋。另原告終止
    使用借貸契約後，被告占有使用系爭房屋即欠缺合法權源，係無法律上原因而受
    有利益，致原告受有損害，原告自得依民法第一百七十九條規定，向被告請求相
    當於租金之不當得利，並依土地法第九十七條規定，以土地及其建築物申報總價
    按年息百分之五計算相當於租金之不當得利，而本件土地依九十三年一月申報地
    價每平方公尺為八萬七千七百三十九元，房屋占用土地面積為九四．二五平方公
    尺，房屋現值約為二十五萬元，是被告應自起訴狀繕本送達之翌日起至返還房屋
    之日止，按月給付原告相當於租金之不當得利每月為三萬五千四百九十八元。
三、證據：提出土地及建物之登記謄本各一件、行政院人事行政局六十二年二月十九
    日臺（）人政肆字第三○八五號函資料一件（以上均影本）等件為證。
乙、被告方面：
一、聲明：原告之訴及其假執行之聲請均駁回。
二、陳述：被告於五十九年任職於臺灣鐵路局並配住系爭房屋，系爭房屋當時屬於臺
    灣省政府所有，原告則為管理機關，被告嗣於六十二年調職臺灣省交通處，系爭
    房屋遂由臺灣省政府處管理及修繕，被告於七十一年自該處退休時，系爭房屋之
    所有權仍屬於臺灣省政府，按行政院人事行政局六十二年二月十九日臺（）人
    政肆字第三○八五號函釋，即公務人員退休後，准予暫時續住之宿舍，應以產權
    屬退休時服務機關所經配住者為限可知，被告續住系爭房屋乃屬合法。又況被告
    既未受通知應遷出系爭房屋，且原告機關之退休公務人員依規定亦不能續住原配
    宿舍，惟事實上均未遷出，依平等原則被告亦應得予續住。
三、證據：提出臺灣省政府退休證影本一件、臺灣省政府函一件、行政院人事行政局
    六十二年二月十九日臺（）人政肆字第三○八五號函資料一件（以上均影本）
    等件為證。
    理  由
一、本件原告起訴主張座落於台北市○○區○○段一小段七一六地號土地上之建物及
    門牌號碼台北市中正區○○○街三之二號一、二層房屋為中華民國所有，其為系
    爭房地之管理機關，被告於五十九年任職原告機關，配住系爭房屋為宿舍，嗣於
    六十二年調職臺灣省交通處，七十一年自該處退休，迄今仍居住於系爭房屋，然
    被告之退休單位為臺灣省交通處而非原告機關，系爭房屋既非被告之退休單位所
    有，被告已不符續住系爭宿舍之要件，而因任職關係配住宿舍之法律關係為使用
    借貸，是原告得以本起訴狀向被告為終止兩造借貸關係之意思表示，並得依民法
    第四百七十條、同法第七百六十七條規定，請求被告返還系爭房屋，並請求被告
    按月給付原告相當於租金之不當得利每月三萬五千四百九十八元等語；被告則以
    其任職於原告時獲配住系爭房屋，系爭房屋當時屬於臺灣省政府所有，原告則為
    管理機關，其嗣後調職臺灣省交通處，系爭房屋遂由臺灣省政府處管理及修繕，
    其自該處退休時，系爭房屋之所有權仍屬於臺灣省政府，依行政院人事行政局之
    函釋，其自得仍續住系爭房屋云云資為抗辯。
二、經查，系爭房屋及土地均為中華民國政府所有，原告自四十年四月十九日起即為
    系爭房地之管理人，此部份事實有土地及建物登記謄本影本在卷可稽，是可知自
    四十年四月十九日迄今，原告均為系爭房地之管理人，訴外人台灣省交通處則從
    未曾為系爭房地之管理者。而本件被告自承其原任職於原告機關，於任職期間獲
    原告配住系爭房屋，嗣後調任台灣省交通處任職，並於該單位退休，是可知被告
    退休當時，系爭房地仍為原告所管理，非台灣省交通處，被告辯稱依行政院人事
    行政局六十二年二月十九日臺（）人政肆字第三○八五號函釋，其自得續住系
    爭房地云云。惟依行政院人事行政局上開函釋，得續住機關宿舍者，應以產權屬
    退休時服務機關所經配住者為限，本件被告係經原告配住系爭房屋，非台灣省交
    通處，而其自台灣省交通處退休時，系爭房地復非台灣省交通處所有或管領，與
    上開函釋所述得續住之條件完全不符，換言之，被告即無權繼續居住使用系爭房
    地，原告本於國有土地管理者之身分，以本件起訴狀之提起為終止租賃契約之通
    知，並訴請被告返還系爭房屋，於法即無不合，應予准許。而本件原告終止系爭
    使用借貸契約後，被告占有使用系爭房屋即欠缺合法權源，係無法律上原因而受
    有利益，致原告受有損害，而無權佔用他人不動產者，受有相當於租金之利益，
    此為社會上普遍之認知，亦為司法一貫之見解，是本件原告自得依民法第一百七
    十九條規定，向被告請求相當於租金之不當得利，並依土地法第九十七條規定，
    以土地及其建築物申報總價按年息百分之五計算相當於租金之不當得利，而本件
    土地依九十三年一月申報地價每平方公尺為八萬七千七百三十九元，房屋占用土
    地面積為九四．二五平方公尺，房屋現值約為二十五萬元，原告主張被告應自起
    訴狀繕本送達之翌日起至返還房屋之日止，按月給付原告相當於租金之不當得利
    每月三萬五千四百九十八元，經核尚稱合理，與系爭房地所處環境經濟活動程度
    相核亦稱允當，是原告此部份之請求亦屬有據，應予准許。
三、假執行之宣告：
    原告陳明願供擔保，聲請宣告假執行，核無不合，爰酌定相當擔保金額准許之。
四、結論：原告之訴為有理由，依民事訴訟法第七十八條、第三百九十條第二項，判
    決如主文。
中　　　華　　　民　　　國　　九十三　　年　　　七　　　月　　二十三　　日
                                  民事第二庭  法  官  汪漢卿
正本係照原本作成
如對本判決上訴，須於判決送達後廿日內向本院提出上訴狀
中　　　華　　　民　　　國　　九十三　　年　　　七　　　月　　二十三　　日
                                              書記官  許婉如
